臺灣臺北地方法院刑事判決　　　　　　　99年度易字第3305號
公　訴　人　臺灣臺北地方法院檢察署檢察官
被　　　告　門香棋
上列被告因詐欺案件，經檢察官提起公訴（99年度偵字第22107
號），本院判決如下：
    主  文
門香棋幫助意圖為自己不法之所有，以詐術使人將本人之物交付
，處拘役伍拾日，如易科罰金，以新臺幣壹仟元折算壹日。
    事  實
一、門香棋有相當之智識程度，明知金融機構帳戶之金融卡及提
    款密碼為個人信用之表徵，任何人均可自行到金融機構申請
    開立存款帳戶及申請金融卡，無特別之窒礙，並可預見將自
    己所有之帳戶金融卡及提款密碼等金融帳戶資料交付或提供
    他人使用，可能因此供不法詐騙份子用以詐使他人將款項匯
    入後，再加以提領之用，以達到不法詐欺份子隱瞞資金流向
    及避免提款行為人身分曝光之目的，仍基於幫助詐欺之不確
    定故意，於國 98 年 5 月 5 前之某時，在臺灣地區某不詳
    地點，將其向臺新國際商業銀行（下稱臺新銀行）松德分行
    所申辦，戶名為門香棋、帳號為 00000000000000 號之存摺
    、金融卡及密碼，交予真實姓名年籍均不詳之詐欺集團成員
    使用。嗣該詐欺集團所屬成員，即以以如附表所示之時間，
    以如附表所示之方法詐騙如附表所示之被害人，使其等陷於
    錯誤，而於如附表所示時間以如附表所示之方法匯如附表所
    示之款項至楊培麟所提供之前開帳戶後，旋遭提領一空。嗣
    如附表所示之被害人發覺受騙報警處理，始循線查知上情。
二、案經如附表所示被害人分別訴由臺北市政府警察局信義分局
    報告臺灣臺北地方法院檢察署檢察官偵查起訴。
    理  由
壹、證據能力事項:
    按被告以外之人於審判外之言詞或書面陳述，除法律有規定
    者外，不得作為證據；又被告以外之人於審判外之陳述，雖
    不符合同法第159條之1至第159條之4之規定，但經當事人於
    審判程序同意作為證據，法院審酌該言詞陳述或書面陳述作
    成時之情況，認為適當者，亦得為證據。當事人、代理人或
    辯護人於法院調查證據時，知有第159條第1項不得為證據之
    情形，而未於言詞辯論終結前聲明異議者，視為有前項之同
    意，刑事訴訟法第159條第1項及第159條之5分別定有明文。
    本判決下列所引用之其餘證據資料，均經依法踐行調查證據
    程序，當事人於本院言詞辯論終結前亦未聲明異議，本院審
    酌證據資料製作時之情況，均無違法不當及證明力明顯過低
    之瑕疵，亦查無依法應排除其證據能力之情形，認以之作為
    證據應屬適當，皆有證據能力。
貳、實體部分
一、訊之被告門香棋矢口否認有何幫助詐欺之犯行，辯稱：上開
    帳戶之存摺、提款卡係在98年夏天遺失，雖然沒有報警，但
    有向銀行掛失，該次除遺失存摺、提款卡外，同時有遺失身
    分證及健保卡，伊係於遺失後1個星期掛失帳戶，且亦於一
    星期後去申請補發身分證及帳保卡，伊於98年5月5日尚有存
    入1000元至該帳戶云云。本院經查：
  (一)臺新銀行松德分行帳號為00000000000000號、戶名為門香棋
    之帳戶確為被告所申辦，且領有存摺、提款卡乙節，業據被
    告供承在卷，並有臺新銀行所檢送之開戶資料在卷足憑；而
    如附表所示之被害人，確有於如附表所示時間，接獲詐欺集
    團成員之電話，佯稱如附表所示之事由，致如附表所示之被
    害人信以為真，並匯款如附表所示之金額至被告前開帳戶，
    且旋遭提領一空等情，亦據如附表所示之被害人於警詢時陳
    述明確，並有自動櫃員機交易明細表在卷足憑，此外復有臺
    新銀行所檢送該帳戶之交易往來明細表附卷可稽，此部分之
    事實堪以認定。是足徵被告所有之本案銀行帳戶已為前開詐
    騙集團成員共同詐欺取財所使用，至為明確。
  (二)再按金融存款帳戶，事關存戶個人財產權益之保障，屬個人
    理財之工具，若與存戶之存摺、金融卡及密碼結合，專屬性
    、私密性更形提高，除非本人或與本人具密切親誼關係者，
    難認有何正當理由可自由流通使用該存摺、金融卡，稍具通
    常社會歷練與經驗法則之一般人亦應均有妥為保管該等物品
    ，縱有特殊情況，致須將該等物品交付與自己不具密切親誼
    之人時，亦必深入瞭解該他人之可靠性與用途，以防止遭他
    人違反自己意願使用或不法使用之常識，且存摺、金融卡及
    密碼等有關個人財產及身分之物品，如淪落於不明人士手中
    ，極易被利用為與財產有關之犯罪工具，此為一般社會大眾
    所知悉。又遂行詐欺取財犯行之人，欲以他人帳戶供作被害
    人匯入款項之帳戶前，理應先取得該帳戶所有人之同意，而
    取得該帳戶之存摺、金融卡及提款密碼，否則該帳戶所有人
    若不同意第三人使用其帳戶，必定會掛失帳戶，被害人存入
    之款項亦將遭凍結無法提領，該帳戶所有人亦有可能於辦理
    補發存摺或金融卡，變更提款密碼後提領款項，而使得前揭
    被害人所匯入之款項「是否順利提領」陷於不確定狀態；況
    金融存款帳戶存摺、金融卡及密碼等是個人極私密之物件，
    衡情帳戶所有人都會收受妥適存摺、金融卡及密碼，他人不
    可能任意取得，若非帳戶所有人同意並交付上開金融帳戶物
    件資料外，他人實無可能取得該帳戶相關物件又可順利使用
    該帳戶存、提款項。再者，金融卡提款密碼，為個人控管其
    存款帳戶之重要資料，在帳戶持有人變更銀行以電腦亂碼所
    發給之原始密碼為自己設定選用之密碼後，若非帳戶持有人
    將密碼告知他人，他人原則上實不可能知悉。經查，本案詐
    騙集團之成員，係以持本案帳戶金融卡，利用ATM跨行提款
    之方式，於如附表所示之被害人匯款後，在短時間內密接提
    領如附表所示被害人遭詐款項乙情，有本案帳戶之存款帳務
    類歷史資料交易明細列印表在卷可查，由此交易紀錄觀之，
    詐騙集團成員提領款項均未受阻，揆諸前開說明，倘非被告
    將本案帳戶存摺、金融卡及密碼交與他人使用，本案詐騙集
    團成員要無可能暢行無阻地使用本案帳戶提領前揭詐得之款
    項，亦無可能毫無猶豫使用本案帳戶供告訴人匯入款項，由
    此足認本案詐騙集團係經由被告之告知，獲悉被告所有之本
    案帳戶金融卡的提款密碼，並持被告交付之本案帳戶存摺及
    金融卡，始得於密集而短暫的時間內，多次跨行提領告訴人
    遭騙而匯入之款項，另藉由占有被告所交付之本案帳戶存摺
    及金融卡，確保騙得款項不致遭被告領取或掛失止付而無從
    領出。雖被告辯稱：伊有將密碼寫在提款卡上云云，然就該
    提款卡之密碼為何乙節，被告陳稱係伊個人出生年月日等語
    明確，是被告既係以其個人出生年月日為提款卡之密碼，而
    非以亂碼等難以記憶之數字而為之，記憶上要無困難之處，
    實無需刻意書寫於提款卡上之理，是被告此部分所辯，有悖
    於常情，自不足採信。
  (三)次按存款帳戶之存摺、金融卡及密碼，僅係供使用人作為存
    款、提款、匯款或轉帳之工具，一般人在正常情況下，均得
    自行向銀行申請開立存款帳戶，而領取帳戶存摺、金融卡使
    用，並無任何特定身份之限制；苟非意在將該存款帳戶作為
    犯罪之不法目的或掩飾真實身份，實無蒐集他人存款帳戶金
    融卡之必要。且近來以各種理由，撥打電話至一般民眾行動
    電話或住家，佯稱退稅、欠款、查詢帳戶、中獎，或如同本
    案假冒網路購物賣家騙稱付款方式設定有誤等詐欺取財之犯
    罪類型層出不窮，而該等犯罪，多數均利用人頭帳戶作為出
    入帳戶，已經媒體廣為披載。又被告年已27歲，且亦曾有工
    作經驗，此業據被告供述在卷，足見被告有一定之智識程度
    及社會經驗，而為具備通常事理能力之成年人，對於用以曾
    作為薪資轉帳之本案帳戶資料，自當小心謹慎保管，而被告
    竟仍將本案帳戶存摺、金融卡及密碼交付不詳人士使用，則
    其帳戶將被利用為犯詐欺取財罪之出入帳戶使用，當為被告
    所能預見，且其發生並未違反被告本意。從而，被告將本案
    帳戶存摺、金融卡及密碼提供予真實姓名、年籍不詳之人使
    用，而有幫助該人利用其帳戶犯詐欺取財罪之不確定故意，
    至為明確，又被告雖非實際領取上開詐欺所得，但仍無解於
    其幫助他人詐欺取財之罪責，自屬當然。
  (四)被告雖以前詞置辯，然經本院向臺北市戶政事務所、行政院
    衛生署中央健康保險局函詢之結果，被告確曾因身分證、健
    保卡遺失而向上開2單位申請補發，就身分證部分，被告於
    98 年間，分曾於4月17日、6月29日申請補發，而就健保卡
    部分，被告於98年4月28日確有申請補發之紀錄，此有臺北
    市士林區戶政事務所100年3月29日北市士戶資字第10030348
    100號函及行政院衛生署中央健康保險局100年4月1日健保北
    字第1001001540號函各1紙在卷足憑，被告雖曾於98年4月間
    申請補發身分證及健保卡，然申請之日期相距有10日之久，
    與被告所稱：身分證、健保卡係於遺失後一星期去申請補發
    乙節已不符，再者，就本件被告係於何時向臺新銀行申請掛
    失前揭帳戶之存摺、提款卡乙節，該行函復本院表示被告曾
    於98年5月6日晚上6時31分許，透過電話方式欲辦理掛失上
    開存摺，然因該帳戶於98年5月6日上午8時51分許，已設定
    為疑似詐騙帳戶，故無法再為掛失設定乙節，亦有該行100
    年5 月6日以台新作文字第10007508號函1份在卷足憑，是綜
    合上情以觀，被告雖稱上開帳戶之存摺、提款卡及其個人所
    有之身分證、健保卡，係於同日遺失，且伊係於遺失後一星
    期辦理掛失及申請補發，然依上開函文可知，被告申辦帳戶
    掛失及申請補發證件之日期全然不同，甚而相距有近三個星
    期，是被告所述，是否屬實，要非無疑；再者，依被告於本
    院準備程序時所述，伊於98年5月5日尚有存款1000元至該帳
    戶內，衡情於斯時該帳戶之存摺、提款卡應尚未遺失，然其
    又稱伊係於該與帳戶同時遺失之身分證、健保卡後一星期，
    申請補發身分證、健保卡，然其身份證、健保卡係於98年4
    月間申請補發，已如前述，則依被告所述，被告上開帳戶亦
    應係於98年4月間遺失，倘被告所述屬實，其又豈會存款至
    一存摺、提款卡及密碼均遺失之帳戶?此實有悖於常情。是
    被告上開所辯，既與客觀卷證不符，且又有悖於常情，自難
    採信。
  (五)綜上所述，本件事證明確，被告所辯，無非事後卸責之詞，
    不足採信，被告犯行洵堪認定，應依法論科。
二、按刑法上之幫助犯，係對於犯罪與正犯有共同之認識，而以
    幫助之意思，對於正犯資以助力，而未參與實施犯罪之行為
    者而言（最高法院75年度臺上字第1509號、88 年度臺上字第
    1270號判決亦同此意旨）。是以，如未參與實施犯罪構成要
    件之行為，且係出於幫助之意思提供助力，即屬幫助犯，而
    非共同正犯。本件被告基於幫助之犯意，提供前揭帳戶之存
    摺影本、提款卡及密碼予真實姓名年籍不詳之成年人及其所
    屬之詐欺集團使用，該詐欺集團乃利用被告之幫助，向被害
    人張良漢詐得財物，是被告所為係參與詐欺罪構成要件以外
    之行為，且在無證據證明被告係以正犯而非以幫助犯之犯意
    參與犯罪之情形下，應認其所為係幫助犯而非正犯行為。是
    核被告所為，係犯刑法第339條第1項之詐欺取財罪。被告對
    詐欺正犯提供帳戶資以助力，但並未參與詐欺犯罪行為之實
    行，應屬幫助他人實行犯罪行為，為幫助犯，乃依刑法第30
    條第2項之規定減輕其刑。又被告以單一提供帳戶行為，幫助
    詐騙集團詐欺如附表所示之被害人，係以一行為犯數罪名，
    為想像競合犯，應以一幫助詐欺取財罪論處。爰審酌被告將
    帳戶提供予不詳之人使用，致被害人權利受損，並造成犯罪
    追查不易，導致犯罪橫行，行為不當，且犯後猶飾詞狡辯，
    未見悔改之意，並參酌被告前科素行、犯罪方法、所生之危
    害等一切情狀，酌情量處如主文所示之刑，並諭知易科罰金
    之折算標準，以示懲儆。
據上論斷，應依刑事訴訟法第299條第1項前段，刑法第339條第1
項、第30條第1項、第2項、第55條、第41條第1項前段，刑法施
行法第1條之1第1項、第2項前段，判決如主文。
本案經檢察官蘇維達到庭執行職務。
中    華    民    國   100    年    7     月    29    日
        刑事第二十庭  審判長法  官  郭惠玲
                            法  官  呂政燁
                            法  官  柯姿佐
以上正本證明與原本無異。
如不服本判決應於收受送達後10日內向本院提出上訴書狀，並應
敘述具體理由；其未敘述上訴理由者，應於上訴期間屆滿後20日
內向本院補提理由書（均須按他造當事人之人數附繕本）「切勿
逕送上級法院」。告訴人或被害人如對於本判決不服者，應具備
理由請求檢察官上訴，其上訴期間之計算係以檢察官收受判決正
本之日期為準。
                            書記官  劉穗筠
中    華    民    國   100    年    7     月    29    日
附錄本案論罪科刑法條全文
中華民國刑法第339條
（普通詐欺罪）
意圖為自己或第三人不法之所有，以詐術使人將本人或第三人之
物交付者，處 5 年以下有期徒刑、拘役或科或併科 1 千元以下
罰金。
以前項方法得財產上不法之利益或使第三人得之者，亦同。
前二項之未遂犯罰之。
~fo
 附表
┌───┬──────┬────────┬──────┬─────────┬──────┐
│編號  │ 詐騙時間   │   詐騙手法     │  被害人    │     匯款地點     │  匯款金額  │
├───┼──────┼────────┼──────┼─────────┼──────┤
│ 1    │ 98.05.05   │佯稱於網路購物因│  翁韻祺    │    臺北市        │  29982元   │
│      │            │誤設為分期付款，│            │                  │            │
│      │            │需至自動提款機操│            │                  │            │
│      │            │作取消程序      │            │                  │            │
├───┼──────┼────────┼──────┼─────────┼──────┤
│ 2    │ 98.05.05   │佯稱於購物臺購物│  劉曉玫    │    桃園縣中壢市  │  11027元   │
│      │            │，因不符分期付款│            │                  │            │
│      │            │資格，故需匯款更│            │                  │            │
│      │            │正              │            │                  │            │
├───┼──────┼────────┼──────┼─────────┼──────┤
│ 3    │98.05.05    │佯稱係網路購物付│  向展儀    │     臺中市       │  29983元   │
│      │            │款方式系統作業錯│            │                  │            │
│      │            │誤，需至自動提款│            │                  │            │
│      │            │機設定以為解除  │            │                  │            │
├───┼──────┼────────┼──────┼─────────┼──────┤
│ 4    │98.05.05    │佯稱於網路購物因│  夏  寧    │  雲林縣北港鎮    │   3801元   │
│      │            │誤設為分期付款，│            │                  │            │
│      │            │需至自動提款機操│            │                  │            │
│      │            │作取消程序      │            │                  │            │
├───┼──────┼────────┼──────┼─────────┼──────┤
│ 5    │ 98.05.05   │佯稱於網路購物因│  吳建榮    │     臺北市       │  1395元    │
│      │            │誤設為分期付款，│            │                  │            │
│      │            │需至自動提款機操│            │                  │            │
│      │            │作取消程序      │            │                  │            │
└───┴──────┴────────┴──────┴─────────┴──────┘